---
title: "Koronavirüs yeni vakalar"
author: "Onur Altindag"
date: "2020-06-14"
output: md_document
---

```{r setup, include=FALSE}
need <- c('glue', 'dplyr','readxl', 'haven', 'ggplot2', 'utils','httr', 'viridis', 'ggsci',
          'tidyr','zoo','ggrepel','ggthemes','kableExtra','gganimate','lubridate','ftplottools')

have <- need %in% rownames(installed.packages()) 
if(any(!have)) install.packages(need[!have]) 
invisible(lapply(need, library, character.only=T)) 
```

## Türkiye Koronavirüs (COVID-19) Salgını: Karşılaştırmalı bir perspektif

### Son Güncelleme: 24 Haziran  2020 

Neredeyse tüm dünyayı bir karantina alanına çeviren COVID-19 ile ilgili gelişmeleri Türkiye özelinde  karşılaştırmalı olarak takip edebilmek için aşağıdaki grafiği oluşturup vakit buldukça güncellemeye karar verdim. Bu grafikte Türkiye'de gözlemlenen ve Sağlık Bakanlığı tarafından temin edilen COVID-19 bağlantılı ölüm sayısını İtalya, İspanya ve Güney Kore ile karşılaştırıyorum.  Yatay eksen ilk gözlenen COVID-19 ölümü sonrasında geçen gün sayısını, dikey eksen ise logaritmik ölçekte  ölüm vaka sayısının 3 günlük hareketli ortalamasını gösteriyor. Grafik ile ilgili veriye ve programa [github](https://github.com/ronuraltindag/personalweb/tree/master/content/posts) sayfamdan ulaşabilirsiniz.      



```{r read.df, echo=FALSE, error=FALSE, message=FALSE, warning=FALSE, paged.print=FALSE, results = 'hide'}

#these libraries need to be loaded


#download the dataset from the ECDC website to a local temporary file
GET("https://opendata.ecdc.europa.eu/covid19/casedistribution/csv", authenticate(":", ":", type="ntlm"), write_disk(tf <- tempfile(fileext = ".csv")))

#read the Dataset sheet into “R”. The dataset will be called "data".
df1<- read.csv(tf)

#new.date <- "06/25/2020"
#new.cases <- 1492 
#new.deaths <- 24


#tr.update <- df1 %>%
#  filter(countryterritoryCode=="TUR") %>%
#  filter(row_number()==1) %>%
#  mutate(dateRep=new.date, cases=new.cases, deaths=new.deaths) 
  

df2 <- df1 %>%
  mutate(cal.date = as.Date(paste(year,month,day,sep="-"))) %>%
  filter(countriesAndTerritories=='Turkey' | 
         countriesAndTerritories=='Italy'  | 
         countriesAndTerritories=='Spain'  |
         countriesAndTerritories=='South_Korea' | 
         countryterritoryCode=='USA' | 
         countryterritoryCode=='GBR' | 
         countryterritoryCode=='DEU'   ) %>%
  arrange(countriesAndTerritories, cal.date) %>%
  group_by(countriesAndTerritories) %>%
  mutate(ccases=cumsum(cases), 
         cdeaths = cumsum(deaths), 
         roll.cases = rollmean(cases,3,align='center', fill=NA),  
         roll.deaths = rollmean(deaths,3,align='center', fill=NA), 
         days.since = rank(cal.date, ties.method = "first")) %>%
  mutate(ratio=cdeaths/ccases) %>%
  filter(cdeaths>100) %>%
  mutate(days.since = rank(cal.date, ties.method = "first")) 



max.n <- max(df2$days.since)




```

```{r g1, echo=FALSE, error=FALSE, message=FALSE, warning=FALSE, paged.print=FALSE}





#sc1 <- c(1,2,5,10,20,50,100,200,400,800,1500,3000,6000,10000,18000)



#stat_smooth(aes(y = y1),method = "lm", formula = y ~ x + I(x^2), size = 1)


df2$country <- 'italya'
df2$country[df2$countryterritoryCode=='KOR'] <- 'güney kore'
df2$country[df2$countryterritoryCode=='ESP'] <- 'ispanya'
df2$country[df2$countryterritoryCode=='TUR'] <- 'türkiye'
df2$country[df2$countryterritoryCode=='USA'] <- 'abd'
df2$country[df2$countryterritoryCode=='GBR'] <- 'ingiltere'
df2$country[df2$countryterritoryCode=='DEU'] <- 'almanya'

pal <- c('#377eb8','#4daf4a','#984ea3','#ff7f00','#a65628','#f781bf','#e41a1c')

g2 <- df2 %>% 
  group_by(country) %>%
  mutate(max.d = max(days.since)) %>%
  mutate(lab1 = case_when(max.d-1==days.since ~ country)) %>%
  filter(is.na(roll.deaths)==FALSE) %>%
  ggplot(aes(x=days.since,y=roll.deaths, group=country)) + 
  geom_path(aes(colour=country), size=1, alpha=1) + 
  geom_point(size = 3,aes(colour=country)) + 
  geom_text(aes(x = max.d+2, label = lab1, colour=country), hjust = 0) + 
  #geom_abline(intercept = log(mo1$coefficients[1]), slope = mo1$coefficients[2], colour='grey', linetype=2, size=2) +
  geom_segment(aes(xend = max.d+1.5, yend = roll.deaths, colour = lab1), linetype = 2) + 
  theme(axis.title = element_text()) + 
  scale_color_manual(values = pal, guide=FALSE) +
  scale_y_log10() +
  xlim(0, max.n+10) +
  #transition_reveal(days.since) + 
  #enter_fade() + enter_grow() + 
  #view_follow() +
  #coord_cartesian(clip = 'off') +
  labs(title= 'Koronavirüs (COVID-19) sebepli günlük can kaybı ', 
  subtitle = '3 günlük hareketli ortalama, son güncelleme: 4 Haziran 2020 ', x=' ',y='') +
  theme_fivethirtyeight() + 
  theme(axis.title = element_text(), axis.title.y = element_blank()) + 
  xlab("100'uncu olumden bu yana gecen gun")

options(scipen=999)



```

```{r g2, echo=FALSE, error=FALSE, message=FALSE, warning=FALSE, paged.print=FALSE}

g3 <- df2 %>% 
  group_by(country) %>%
  mutate(max.d = max(days.since)) %>%
  mutate(lab1 = case_when(max.d-1==days.since ~ country)) %>%
  filter(is.na(roll.cases)==FALSE) %>%
  ggplot(aes(x=days.since,y=roll.cases, group=country)) + 
  #geom_abline(intercept = log(mo1$coefficients[1]), slope = mo1$coefficients[2], colour='grey', linetype=2, size=2) +
  geom_path(aes(colour=country), size=1, alpha=1) + 
  geom_point(size = 3,aes(colour=country)) + 
  geom_segment(aes(xend = max.d+4.5, yend = roll.cases, colour = lab1), linetype = 2) + 
  geom_text(aes(x = max.d+5, label = lab1, colour=country), hjust = 0) + 
  theme(axis.title = element_text()) + 
  scale_color_manual(values = pal, guide=FALSE) +
  scale_y_log10() +
  xlim(0, max.n+10) +
  #transition_reveal(days.since) + 
  #enter_fade() + enter_grow() + 
  #view_follow() +
  #coord_cartesian(clip = 'off') +
  labs(title= 'Koronavirüs (COVID-19) günlük vaka sayısı,  ', 
  subtitle = '3 günlük hareketli ortalama, son güncelleme: 14 Haziran 2020 ', x=' ',y='') +
  theme_fivethirtyeight() + 
  theme(axis.title = element_text(), axis.title.y = element_blank()) + 
  xlab("100'uncu olumden bu yana gecen gun")

options(scipen=999)
``` 

```{r, fig.width = 9, fig.height = 7, echo=FALSE, error=FALSE, message=FALSE, warning=FALSE, paged.print=FALSE}

plot(g3)





```

```{r, fig.width = 9, fig.height = 7, echo=FALSE, error=FALSE, message=FALSE, warning=FALSE, paged.print=FALSE}

plot(g2)





```
